臺灣高等法院臺中分院民事判決　　　　 96年度上易字第201號
上　訴　人　甲○○
訴訟代理人　陳居亮律師
複　代理人　林雅儒律師
被　上訴人　乙○○
　　　　　　　　　　　　2樓
上列當事人間請求損害賠償事件，上訴人對於中華民國96年5月3
0日臺灣台中地方法院第一審判決（94年度訴字第2348號），提
起上訴，本院於96年7月24日言詞辯論終結，判決如下：
    主  文
原判決關於命上訴人給付超過新台幣肆拾伍萬伍仟貳佰拾肆元
部分，及除確定部分外之訴訟費用裁判均廢棄。
上開廢棄部分，被上訴人在原審之訴駁回。
其餘上訴駁回。
第一、二審訴訟費用除確定部分外，由上訴人負擔百分之六十二
，餘由被上訴人負擔。
    事實及理由
一、被上訴人主張：上訴人於民國 93年9月19日凌晨零時30分許
    ，駕駛車牌號碼ＵＫ－1975號自用小客車，沿臺中縣大里市
    ○○路由西往東方向行駛，行經該市○○路與中興路 1段之
    有號誌交岔路時，本應注意其車前車道之燈光號誌，並遵守
    燈光號誌之指示行駛，而依當時之情形，並無不能注意之情
    形，竟疏於注意其車前車道之燈光號誌係紅燈，而貿然闖紅
    燈駛入該路口。適被上訴人騎乘車牌號碼ＭＷ5－097號重型
    機車，沿台中縣大里市○○路 ○段，由北往南方向沿內側快
    車道直行，駛入該交岔路口，致上訴人所駕駛之上開自用小
    客車左前角，與被上訴人所騎之上開重型機車車頭發生碰撞
    ，造成被上訴人所騎之上開重型機車倒地損壞，因而致被上
    訴人受有右側股骨骨折、右側肱骨骨折及頭部外傷併嗅覺喪
    失之重傷害。爰依侵權行為之規定，請求上訴人賠償機車修
    理費用13,000元，醫療費用16,334元，不能工作損失21,000
    元，及精神慰撫金340萬元，共3,450,334元（原審判決認定
    上訴人應賠償被上訴人機車修理費用13,000元，醫療費用16
    ,334 元，不能工作損失21,000元，及精神慰撫金100萬元，
    共1,050,334元，再認被上訴人就本件車禍之發生應負 30％
    之過失責任，減輕上訴人賠償金額30％，判決命上訴人給付
    735,234 元，而駁回被上訴人其餘請求，被上訴人就其敗訴
    之部分並未聲明不服，此部分業已確定，本院僅能就原判決
    命上訴人給付之部分審理）。
二、上訴人則以：上訴人駕駛自用小客車至台中縣大里市○○路
    與中興路 1段交岔路口時之交通號誌為黃燈，上訴人係搶黃
    燈快速通過並非闖紅燈，依現場目擊證人賴萬枝之證言，賴
    萬枝係停在路口停止線處之後，被上訴人機車才超越進入十
    字路口，故當時應為賴萬枝先看到燈號轉變乃停在路口，被
    上訴人既係隨後超車，其進入十字路口之燈號即不會是綠燈
    。又被上訴人車禍發生後先送往財團法人仁愛綜合醫院（下
    稱仁愛醫院）治療，並未發現有嗅覺喪失之情事，其後轉往
    台北新光吳火獅紀念醫院（下稱新光醫院）治療始經診治有
    嗅覺喪失，是被上訴人之嗅覺喪失應與本件車禍無因果關係
    。另被上訴人所請求之精神慰撫金過高，上訴人就被上訴人
    所受之傷應僅負10％之過失責任等語，資為抗辯。
三、以下之事實為兩造所不爭執：
　(一)上訴人於93年9月19日凌晨0時30分，駕駛車牌號碼ＵＫ－19
  　75號自用小客車，沿臺中縣大里市○○路由西往東方向行駛
    ，行經該市○○路與中興路 1段之有號誌交岔路時，適被上
    訴人飲用啤酒後，騎乘車牌號碼ＭＷ5－097號重型機車，沿
    台中縣大里市○○路 ○段，由北往南方向沿內側快車道直行
    ，駛入該交岔路口。致上訴人所駕駛之上開自用小客車左前
    角，與被上訴人所騎之上開重型機車車頭發生碰撞，造成被
    上訴人所騎之上開重型機車倒地損壞，因而受有右側股骨骨
    折、右側肱骨骨折等傷害。
　(二)被上訴人因本件車禍支出機車修理費用13,000元、醫療費用
  　16,334元。
　(三)被上訴人因本件車禍受傷一個半月無法工作，受有損失21,0
  　00元。
四、本件兩造爭執之重點：
　(一)上訴人駕駛自用小客車至台中縣大里市○○路與中興路 1段
  　交岔路口有無闖紅燈駛入該交岔路口，兩造就本件車禍發生
    應負之過失比例為何？
  (二)被上訴人之嗅覺喪失功能，與本件車禍有無關係？
  (三)上訴人若應負賠償責任，其應賠償之金額為何？
五、本院得心證之理由：
　(一)上訴人駕駛自用小客車至台中縣大里市○○路與中興路 1段
  　交岔路口有無闖紅燈駛入該交岔路口，兩造就本件車禍發生
    應負之過失比例為何？
  1.兩造係在台中縣大里市○○路與中興路 1段設有燈光號誌之
    交岔路口內發生車禍，當時上訴人所駕駛之自用小客車係沿
    大里市○○路由西往東方向行駛，被上訴人騎乘之機車則沿
    大里市○○路 ○段由北往南方向行駛，雙方行進方向之燈光
    號誌之燈號即有不同，本件車禍之發生應係其中一人闖紅燈
    所致。兩造均指摘對造闖紅燈駛入交岔路口，據現場目擊證
    人賴萬枝於警訊時證稱：「當時自小客車（ＵＫ－1975）沿
    仁化路（由西往東）直行當時是紅燈，機車（ＭＷ5－097）
    重機車沿中興路（由北往南）騎乘是綠燈，機車騎在內側」
    、「當時我在中興路（南下車道停止線處）ＭＷ5－097號重
    機車超越我，因此才發生車禍的」等語；於台中地檢署偵查
    中證稱：「被上訴人騎很快，時速約 7、80，在內側車道，
    當時機車方向是綠燈，在路口中間與小客車相撞」；於本院
    刑事庭審理時證稱：「被上訴人機車時速很快，騎在快車道
    上，大約 8、90公里，在路口的時候，是綠燈，在路口中間
    時，燈號開始變換，就撞上了」、「在路口中間撞上時變燈
    」、「我當時是在騎機車，我停在路口，剛好號誌變換，我
    就沒有過」、「我是看到被上訴人騎過去時，還是綠燈，我
    才說是上訴人闖紅燈」、「我覺得被上訴人的車速很快，我
    的車速20或30，他的車子從我後面騎快車道超過我」等語，
    是由賴萬枝上開證言，可以得知賴萬枝之機車與被上訴人之
    機車係同方向，沿大里市○○路 ○段由北往南行駛，被上訴
    人之機車車速很快，約有時速80公里，行駛於內側快車道，
    在未至中興路 1段與仁化路之交岔路口，被上訴人之機車即
    超越騎在慢車道之賴萬枝機車，當被上訴人機車駛至該交岔
    路口，燈光號誌仍為綠燈，燈光號誌係在被上訴人機車駛入
    該交岔路口後始變換為黃燈，賴萬枝機車隨後駛至該交岔路
    口，乃停在停止線處，兩造車輛即在該交岔路口內相撞。而
    上訴人對賴萬枝有在場目睹本件車禍發生之事實並不爭執，
    並承認賴萬枝在本件車禍發生之時即有告知係上訴人闖紅燈
    （見本院卷第19頁），至賴萬枝對上訴人所言燈光號誌有變
    換，依前所述，應係被上訴人行進方向之燈光號誌，而非上
    訴人，上訴人將賴萬枝所言之燈光號誌有變換指係其行進方
    向之燈光號誌，自無可採。上訴人再截取賴萬枝前揭證言之
    片斷即「當時我在中興路（南下車道停止線處）ＭＷ5－097
    號重機車超越我，因此才發生車禍的」、「我當時在騎機車
    ，我停在路口，剛好號誌變換，我就沒有過」等語，而忽略
    賴萬枝所證被上訴人機車在行至該交岔路口之前即已超越賴
    萬枝機車，被上訴人機車在賴萬枝機車抵達該交岔路口之前
    早已駛入該交岔路口之事實，而主張依賴萬枝之證言，賴萬
    枝停在路口停止線處之後，被上訴人機車才超越進入十字路
    口，故當時應為賴萬枝先看到燈號轉變乃停在路口，被上訴
    人既係隨後超車，其進入十字路口之燈號即不會是綠燈云云
    ，顯與賴萬枝之原意不符。賴萬枝與兩造並未相識，其所證
    被上訴人機車車速過快，且行駛於內側車快車道，明顯不利
    被上訴人，賴萬枝並無偏袒被上訴人之理由存在，其在車禍
    發生當時，適騎乘機車與被上訴人機車同方向停在該交岔路
    口停止線處，有看到被上訴人駛入該交岔路口之燈光號誌，
    及其後燈光號誌之變換，則賴萬枝所證被上訴人機車係依綠
    燈駛入該交岔路口，自堪採信。被上訴人行進方向之燈光號
    誌在車禍發生時為黃燈，上訴人行進方向之燈光號誌自仍係
    紅燈，上訴人應係擅闖紅燈駛入該交岔路口，而非上訴人所
    辯搶黃燈。上訴人擅闖紅燈之事證非常明確，其再聲請傳訊
    賴萬枝，自無必要。
　2.上訴人駕駛自用小客車行經肇事地段，未注意車前燈光號誌
  　已為紅燈，擅闖紅燈駛入該交岔路口，致發現被上訴人所騎
    之機車自左側駛來，防範不及遂與被上訴人機車發生碰撞。
    按汽車行駛至交岔路口，其行進應遵守燈光號誌之指示，道
    路交通安全規則第 102條第1項第1款定有明文。上訴人駕駛
    自用小客車，應注意該規定，而依當時情形，並無不能注意
    之情形，竟疏於注意，以致肇事，上訴人之行為有過失至為
    明顯。
  3.依道路交通事故現場圖所示，大里市○○路 ○段之內側快車
    道係禁行機車，有時速不得超過50公里之限制，而被上訴人
    對其係以時速約70公里之速度行駛於內側快車道之事實並未
    爭執，此部分之事實亦經賴萬枝證述屬實，被上訴人即有超
    速行駛，與行駛於禁止機車之內側快車道之情事，已違反道
    路交通安全規則第93條第1項、第99條第1項之規定。又被上
    訴人於肇事後，經測得其血液中酒精濃度為180.59 mg/dl，
    換算呼氣所含酒精濃度為每公升 0.9毫克，此有仁愛醫院所
    出具之生化學檢驗報告單可憑，被上訴人亦承認其係酒後騎
    乘機車之事實，被上訴人呼氣所含酒精濃度為每公升 0.9毫
    克，超過道路交通安全規則第114條第2款所定不得駕車之每
    公升0.25毫克標準甚多。被上訴人酒精濃度超過規定，駕駛
    重機車行經肇事地段沿內側快車道超速駛入交岔路口內，致
    發現上訴人自用小客車自右方駛至時，防範不及而與自用小
    客車發生碰撞，違反道路交通安全規則第93條第1項、第 99
    條第1項、第114條第 2款等規定，被上訴人之行為亦有過失
    。
  4.兩造於抵達交岔路口，上訴人應暫停讓被上訴人機車先行，
    其未遵守燈光號誌之管制，擅闖紅燈，以致發生本件車禍，
    上訴人之行為應係本件車禍之肇事主因。本件車禍經台中地
    院送請台灣省台中縣區車輛行車事故鑑定委員會鑑定，其結
    果亦認「上訴人駕駛自小客車行經肇事地段未注意車前狀況
    即闖紅燈駛入交岔路口內，致發現有重機車自左側駛至時防
    範不及與重機車發生碰撞，上訴人有違反道路交通安全規則
    第102條第1項第 1款規定，為肇事主因。被上訴人酒精濃度
    超過規定，駕駛重機車行經肇事地段是沿內側快車道超速駛
    入交岔路口內，致發現有自小客車自右方駛至時防範不及與
    自小客車發生碰撞，被上訴人有違反道路交通安全規則第93
    條第1項、第99條第1項、第114條第2款等規定，為肇事次因
    。」此有該鑑定委員會分析意見書可憑。本院斟酌兩造過失
    行為對本件車禍發生之影響程度，認上訴人應負70％之過失
    責任，被上訴人則應負30％之過失責任。至被上訴人未帶安
    全帽，固為被上訴人所承認，惟被上訴人所受之傷主要為右
    側股骨骨折、右側肱骨骨折，其頭部外傷僅是臉部撕裂傷，
    被上訴人之嗅覺功能喪失應與本件車禍無關（詳後述），故
    被上訴人之未帶安全帽，尚未致被上訴人之損害擴大。
  (二)被上訴人之嗅覺喪失功能，與本件車禍有無關係？
  1.被上訴人於93年 9月19日車禍受傷，隨即被送往仁愛醫院醫
    治，迄同月25日出院，依仁愛醫院所出具之診斷證明書所示
    ，被上訴人係受有右側股骨骨折、右側肱骨骨折之傷。被上
    訴人自仁愛醫院出院後，於93年10月7日及同年12月2日前往
    新光醫院門診治療，始發現有嗅覺喪失之情事，此有新光醫
    院所出具之診斷證明書為證，而被上訴人之嗅覺功能經原審
    法院囑託行政院國軍退除役官兵輔導委員會台中榮民總醫院
    （下稱台中榮民總醫院）鑑定，其結果認為被上訴人之嗅覺
    功能完全喪失，此有台中榮民總醫院之鑑定書在卷足稽（附
    原審卷第46頁），被上訴人之台中縣消防局緊急救護紀錄表
    並載有眉毛撕裂傷，足見被上訴人因本件車禍確受有眉毛撕
    裂傷之頭部外傷，被上訴人主張其嗅覺功能喪失係因本件車
    禍所致。
  2.原審法院向仁愛醫院函調被上訴人病歷資料，送台中榮民總
    醫院鑑定被上訴人之嗅覺功能喪失與本件車禍是否有關，經
    台中榮民總醫院鑑定結果，認為被上訴人嗅覺功能喪失之原
    因是否與車禍有關聯，無法判斷，此有卷附之鑑定書可憑。
    仁愛醫院於94年11月 7日以仁總字第94110026號函復本院就
    被上訴人病情之詢問，仁愛醫院於診療說明書內表明「患者
    乙○○於93年 9月19日車禍後之當日凌晨經送往仁愛醫院急
    診及診療之結果為：患者乙○○於93年 9月19日凌晨因車禍
    受傷送至本院急診並因有右側股骨幹、肱骨頸及踝骨骨折住
    院接受骨折整復及內固定手術治療，並於93年 9月25日已出
    院。93年 9月26日（出院第二天）因手術傷口疼痛及眩暈回
    該院急診診治後回家修養，並於93年9月30日至骨科門診1次
    ，其後即未再回診追蹤治療，受傷當時急診紀錄曾提及腦部
    外傷，有腦震盪現象，但腦部斷層攝影檢查顯示沒有出血情
    況，同時臉部有些微外傷，在右眉處有小的撕裂傷，但患者
    在整個住院治療及回診期間皆無提及嗅覺喪失的症狀。就骨
    折受傷的情況而言，與嗅覺喪失並無相關性。」（附本院卷
    第37頁），被上訴人眉毛處雖受有撕裂傷，但其腦部斷層攝
    影檢查顯示並無出血情況，自不能僅以其眉毛處受有撕裂傷
    即推斷被上訴人之嗅覺功能喪失係因該頭部外傷所造成。
  3.被上訴人之嗅覺功能喪失苟係本件車禍所造成，其嗅覺功能
    衰退理應在本件車禍發生之後數天即顯現而為被上訴人查覺
    ，自會告知醫院要求醫治。但被上訴人係於93年 9月19日凌
    晨在仁愛醫院住院，住院一星期於同月25日出院，再於同月
    26、30日至該院門診治療，在長達12天之期間，被上訴人均
    未發現其嗅覺有異常並告知仁愛醫院，被上訴人主張其嗅覺
    功能因本件車禍而喪失，但卻於仁愛醫院醫治之12天期間未
    要求該院檢查治療，被上訴人所述顯有違常情。
  4.被上訴人係於93年10月 7日轉至新光醫院門診治療時始主張
    其嗅覺功能喪失，距本件車禍之發生已有19天，被上訴人之
    嗅覺功能喪失若與本件車禍有關，斷不可能於車禍發生之後
    10幾天始突然喪失，是無法依新光醫院出具之診斷證明書遽
    認被上訴人之嗅覺功能喪失係本件車禍所造成。又被上訴人
    於93年10月 3日警訊時及台中地檢署93年11月22日偵查中均
    未表明其嗅覺功能有因本件車禍而喪失之情事，被上訴人係
    於台中地檢署以普通傷害罪起訴上訴人後，在台中地院94年
    1月20日審理時要求上訴人賠償310萬元，始表明其嗅覺功能
    已經喪失，此經本院調閱台中地檢署93年度偵字第 18903號
    偵查卷、台中地院94年度交易字第21號刑事卷查明屬實，被
    上訴人所稱其因本件車禍致嗅覺功能喪失，尚有可疑。
  5.被上訴人並無法證明其嗅覺功能喪失係因本件車禍所造成，
    則上訴人所辯被上訴人之嗅覺功能喪失與本件車禍無關，即
    堪採信。被上訴人之嗅覺功能喪失已經台中榮民總醫院鑑定
    不能證明與本件車禍有關聯，上訴人再請求送往台灣大學附
    設醫院鑑定，應無必要。
  (三)上訴人若應負賠償責任，其應賠償之金額為何？
  1.按因過失不法侵害他人之權利者，負損害賠償責任；汽車在
    使用中加損害於他人者，駕駛人應賠償因此所生之損害；不
    法侵害他人之身體或健康者，對於被害人因此喪失或減少勞
    動能力，或增加生活上之需要時，應負損害賠償責任；不法
    侵害他人之身體、健康者，被害人雖非財產上之損害，亦得
    請求賠償相當之金額，民法第184條第1項前段、第191條之2
    、第193條第1項及第195條第1項分別定有明文。上訴人並未
    爭執被上訴人所主張其因本件車禍支出機車修理費用13,000
    元，醫療費用16,334元，受有不能工作之損失21,000元，是
    被上訴人請求上訴人賠償機車修理費用13,000元、醫療費用
    16,334元、不能工作之損失21,000元，應予准許。
  2.被上訴人車禍受有右側股骨幹、肱骨頸及踝骨等多處骨折，
    住院接受骨折整復及內固定手術治療，一星期後出院，其身
    體受創，精神自受有極大痛苦。又被上訴人高中畢業，車禍
    當時從事汽車技工工作，薪資1萬4千元，除投資筱草工坊企
    業有限公司 200萬元外，無其他財產；上訴人台中商專畢業
    ，在車禍當時係從事中古車買賣工作，現已結束營業，但仍
    有家庭事業，有穩定的收入等情，分別經兩造陳明在卷，並
    有稅務電子閘門財產明細表在卷可按。本院斟酌被上訴人因
    本件傷害所受之痛苦，及兩造之教育程度、社會地位、經濟
    狀況等一切情狀，認被上訴人請求之 100萬元精神慰撫金，
    尚有過高，應以60萬元為適當，被上訴人之請求在此範圍內
    ，尚無不合，超過部分則不能准許。
  3.又損害之發生或擴大，被害人與有過失者，法院得減輕賠償
    金額或免除之，民法第217條第1項定有明文。本件被上訴人
    有違反道路交通安全規則第93條第1項、第99條第1項、第11
    4條第2款之規定，對車禍之發生應負30％之過失責任，爰減
    輕上訴人之賠償金額30％，是上訴人應賠償被上訴人機車修
    理費用13,000元、醫療費用16,334元、不能工作之損失21,0
    00元，及精神慰撫金 60萬元，合計650,334元，茲減輕賠償
    金額30％，上訴人所應給付被上訴人之金額為455,234元。
六、綜上所述，上訴人應給付被上訴人 455,234元，原審判決命
    上訴人給付 735,234元，上訴意旨指摘原判決不當，求予廢
    棄改判，就超過 455,234元部分，原審判決命上訴人給付，
    應有未洽，此部分之上訴為有理由，爰由本院廢棄此部分之
    原判決，改判如主文第 2項所示，其餘部分，原判決尚無違
    誤，此部分之上訴為無理由，應予駁回。
七、據上論結，本件上訴為部分有理由，部分無理由，依民事訴
    訟法第449條第1項、第450條、第79條，判決如主文。
中　　華　　民　　國　　96　　年　　8 　　月　　7 　　日
                  民事第四庭    審判長法　官  黃斐君
                                      法　官  黃永祥
                                      法　官  陳蘇宗
以上正本係照原本作成。
不得上訴。
                                      書記官  林振甫
中　　華　　民　　國　　96　　年　　8 　　月　　10　　日
                                                      Ｍ
